【裁判字號】    89,上易,2304
【裁判日期】    891212
【裁判案由】    誣告
【裁判全文】
臺灣高等法院刑事判決                          八十九年度上易字第二三四號
    上  訴  人
    即  被  告  甲○○
    選任辯護人  鄭斌濟
右上訴人因誣告案件，不服臺灣臺北地方法院八十九年度易緝字第一六號，中華民
國八十九年五月三十日第一審判決（起訴案號：臺灣臺北地方法院檢察署八十八年度
偵字第二四二四號）提起上訴，本院判決如左：
    主  文
原判決撤銷。
甲○○未指定犯人，而向該管公務員誣告犯罪，處拘役伍拾日，如易科罰金，以佰
元折算壹日。
    事  實
一、甲○○曾有妨害兵役、毀棄損壞、妨害自由等前科（非累犯），素行不佳，明知
    以僑耕開發企業有限公司（負責人甲○○）為發票人，簽發票載發票日為民國八
    十七年十一月十日，付款人為世華聯合商業銀行民權分行，票號0000000
    號，受款人為乙○○，面額新臺幣（下同）七千元之支票乙紙（以下簡稱系爭支
    票），係其於八十七年七月中旬，在臺北市○○○路一０一號四樓交付乙○○，
    系爭支票並未遺失，竟於八十七年十一月十日，向付款人世華聯合商業銀行民權
    分行掛失止付，並填具「遺失票據申報書」記載支票於臺北受款人住處遺失，報
    請警局協助偵查侵占遺失物罪嫌，未指定犯人，誣告持有系爭支票之人犯侵占遺
    失物罪。嗣該支票經乙○○提示，於八十七年十一月十日退票。臺北市票據交換
    所於八十七年十二月十九日將該申報書函轉臺北市警察局信義分局、高雄市政府
    警察局偵查。臺北市政府警察局信義分局於八十七年十二月二十九日收到臺北市
    票據交換所函送之甲○○申報遺失票據等資料，即追查侵占遺失物罪嫌之人，經
    乙○○於八十八年一月六日至該分局應訊陳明，始查悉係甲○○謊報該支票遺失
    ，未指定犯人，而向臺北市政府警察局信義分局之該管警察人員誣告犯罪。
二、案經臺北市政府警察局信義分局移送臺灣臺北地方法院檢察署檢察官偵查起訴。
    理  由
一、訊據上訴人即被告甲○○否認有未指定犯人而向該管公務員誣告之犯行，辯稱：
    伊是借票予乙○○，乙○○表示要拿手錶設質予伊，第二天伊找不到支票，後來
    連續好幾天未找到乙○○，乙○○店裡的年輕人（不知名字）說支票丟了，伊才
    申報支票遺失，乙○○在原審亦承認曾對蔡清源說支票遺失云云。
二、經查：
    （一）系爭支票確係被告於八十七年七月中旬交付與乙○○，業據被告於本院審
          理時供明，核與乙○○於原審所述相符，至於被告交付支票予乙○○之原
          因，被告供稱係借票，乙○○於原審則稱係因算命及借款而由被告交給伊
          等詞，二人所述交付支票原因雖有不同。惟查系爭支票係被告交付予陳發
          輝，二人所述，並無二致，而該支票經乙○○提示退票，被告於八十七年
          十一月十日辦理掛失止付，並申報其簽發之系爭支票，現已遺失，報請警
          局協助偵查侵占遺失物罪嫌之人，臺北市票據交換所將被告所填具之「遺
          失票據申報書」送請臺北市政府警察局信義分局、高雄市政府警察局辦理
          等情，有臺北市票據交換所八十七年十二月十九日北票字第八七九六號函
          所附退票理由單、系爭支票正、反面、票據掛失止付通知書、遺失票據申
          報書、提示人資料查報表等影本在卷可稽，則被告確有填具遺失票據申請
          書報請警局協助偵查侵占遺失物罪嫌之人，堪以認定。證人乙○○雖於原
          審曾到庭證稱：「．．．我是說對蔡清源說票遺失，我都沒有他（蔡清源
          ）的資料」云云，被告附和其詞「好像是蔡清源告訴我票遺失」云云（見
          原審八十九年四月二十五日訊問筆錄），然經原審將證人乙○○隔離訊問
          之結果，乙○○表示蔡清源在伊八十七年七月搬離辦公室時早就離開（見
          同日訊問筆錄），則被告何能在臺北市○○○路一０一號四樓處找到蔡清
          源？而被告與證人乙○○皆無法提供蔡清源之資料供法院傳喚，藉以訊明
          該傳聞之真實性，顯見證人乙○○該部分證言為事後迴護被告之詞，不足
          憑採。
    （二）被告於臺灣臺北地方法院八十八年度易字第一０三二號誣告罪案件內（即
          未通緝之前案）具狀陳述稱「．．．（六）因此本人就去找姜先生，姜先
          生卻告訴我，他也被乙○○退了一張好像是六萬元支票，也找他不到（七
          ）本人再去找乙○○的朋友小黃，因為他是幫乙○○去萬里我家搬冷氣，
          請他幫忙找乙○○，經好多天也找不到乙○○（八）因此支票到期本人無
          法找到乙○○查問，我就向銀行辦理因故遺失，沒有說其他理由」，足徵
          ，被告在該狀明白表示，伊因多次找不著乙○○，嗣支票到期，方才掛失
          止付。被告該等陳述雖語多迴避保留，但仍可推知被告與證人乙○○因有
          民事糾紛，嗣支票發票日屆至無法解決，方才向銀行掛失止付較為可信。
          如果被告在八十七年七月即已聽聞證人乙○○遺失支票，又何必等到票載
          發票日當日始掛失止付？此觀被告八十七年十一月十日日填寫之遺失票據
          申請書甚明（見偵卷第十二頁）。又倘若被告掛失支票之原因是聽聞蔡清
          源之說詞而來，當時具狀陳述時，何以從未提到此一重要情節？為何直至
          原審審理時，經證人乙○○證述後，始附和辯稱「好像是蔡清源告訴我票
          遺失」？顯見被告所辯係卸責之詞，不足採信。
    （三）證人乙○○於警訊時證稱：「我認為因是甲○○事前委託我幫他處理一些
          事情，而我未答應他，可能造成他心中不滿，而將該支票掛失止付，使我
          提示遭退票來報復我，且郭某掛失止付時亦未事前告知，另外郭某在開立
          支票交付予我時，曾告知他財務上有困難，目前為其妻管理帳務，為了和
          其妻報帳，而叫我寫一張七千元借據予他，使他可得到該筆款項，並未認
          為有何不妥」等語（見偵卷第四頁）。於臺灣臺北地方法院八十八年度易
          字第一０三二號案件審理時證稱「這張票包含借款及算命的錢，因他開七
          千元，我也有一筆費用要錢．．．（據被告表示你要拿手錶抵押，但因未
          拿出，所以票未拿給你，他發現票不見了？）票是他親自給我的」等語（
          見該卷第八十六頁）。被告於本院審理時提出載有「借乙○○，五天前提
          存備領」之支票影本，亦足徵被告與乙○○間係因乙○○不願於「五天前
          提存備領」，出面解決系爭支票票款問題，被告乃予掛失止付。
    （四）綜上所述，被告誣告犯行，事證明確，洵堪認定。因乙○○於偵查中及原
          審就系爭支票之來源及有無遺失之情形，已詳為陳述，被告聲請再行訊問
          乙○○，本院認無必要，被告並聲請勘驗原審開庭之錄音帶，證明乙○○
          有說系爭支票遺失云云，惟乙○○該項證詞，為本院所不採，已如前述，
          自無勘驗原審開庭之錄音帶之必要，均附此敘明。
三、核被告所為，係犯刑法第一百七十一條第一項之未指定犯人誣告罪。原審據以論
    罪科刑，雖非無見。惟查（一）原判決認定系爭支票係以僑耕開發企業有限公司
    及被告名義所共同簽發，惟查該支票實係由僑耕開發企業有限公司（負責人甲○
    ○）為發票人簽發，被告並非共同發票人，觀之偵查卷第九頁退票理由單、第十
    頁系爭支票影本甚明，原審認定事實與卷附證據資料已有不符；（二）原判決對
    於被告未指定犯人，而向該管公務員即警察人員誣告持有系爭支票之人犯侵占遺
    失物罪嫌之情形，記載尚欠明確，亦有未合。被告上訴意旨否認犯罪，仍執前詞
    指摘原判決不當，雖無理由，惟原判決既有前揭可議之處，自應由本院予以撤銷
    改判。爰審酌被告曾有妨害兵役、毀棄損壞、妨害自由等前科，雖非累犯，惟其
    素行不佳（有本院被告全國前案紀錄附卷可稽），因與乙○○間之民事糾葛，竟
    率爾將交付予乙○○之支票止付，影響支票交易之安全，其所生之損害，被告犯
    罪後未坦承犯行等一切情狀，量處拘役五十日，並諭知易科罰金之折算標準。
據上論斷，應依刑事訴訟法第三百六十九條第一項前段、第三百六十四條、第二百九
十九第一項前段，刑法第一百七十一條第一項、第四十一條，罰金罰鍰提高標準條例
第一條前段、第二條，判決如主文。
本案經檢察官郭文東到庭執行職務。
中      華      民      國    八十九    年     十二     月     十二     日
                              臺灣高等法院刑事第三庭
                                  審判長法  官  張  連  財
                                        法  官  張  傳  栗
                                        法  官  李  英  勇
右正本證明與原本無異。
不得上訴。
                                        書記官  倪  淑  芳
中      華      民      國    八十九    年     十二     月     十四     日
附錄本案論罪科刑法條全文：
刑法第一百七十一條第一項：
未指定犯人，而向該管公務員誣告犯罪者，處一年以下有期徒刑、拘役或三百元以下
罰金。


司法院資訊處製作；財團法人民間司法改革基金會備份。
